【裁判字號】    89,上,112
【裁判日期】    891121
【裁判案由】    給付買賣價金
【裁判全文】
臺灣高等法院臺南分院民事判決  八十九年度上字第一一二號
      上  訴  人  乙○○
      訴訟代理人  黃厚誠律師
      被  上訴人  甲○○
      訴訟代理人  黃紹文律師
                  黃溫信律師
                  徐美玉律師
右當事人間給付買賣價金事件，上訴人對於臺灣臺南地方法院中華民國██████第一審判決（八十八年訴字第二一一
號）提起上訴，本院判決如左：
      主      文
為右當事人間給付買賣價金事件，謹提準備書狀事：
一、
（一）本件買賣契約，係因上訴人之女黃鳳菊為系爭土地之抵押權人，於系爭土地為
      法院強制執行時，受有通知，知悉即將拍賣。上訴人評估其臨路（事後經複丈
      方知未臨路），且所臨道為約有二十米寬，認有價值。故與被上訴人簽立以新
      台幣（下同）一千九百八十萬元購買系爭土地買賣契約。其中黃鳳菊所設定之
      抵押權額僅一千二百萬元，並非購買系爭土地純以為之「抵債」，否則上訴人
      勿需再另為支付價金。
（二）而撥諸社會經驗法則，何人購買土地，願意買受未臨道路之「袋地」。除非價
      格低廉，方有可能。而查，系爭土地前遭查封之第一次拍賣價額為六百二十九
      萬元（見附件），然兩造系爭契約所定之價額為一千九百八十萬元，顯非「袋
      地」價格，係因認為臨路，方有此價額。而買賣土地，是否有臨道路，即「袋
      地」與否，當為「交易上認為重要者」，原審卻認有無臨道路，交易上並不重
      要，實難令人甘服。（見上訴人八十九年二月廿九日上訴狀第三頁第十至十三
      行）。
二、再系爭土地吳喬治之查封登記，執行法院依無益執行禁止之規定撤銷查封。是依
    本件買賣契約之約定，被上訴人請求給付之一百萬元，係為塗銷查封，而今已情
    勢變更，並無吳喬治之查封存在，上訴人即已無先行給付之義務，被上訴人之請
    求，已無所據，應予駁回。退言之，即縱倘契約仍存在，此一百萬元須嗣被上訴
    人移轉登記予上訴人後，方一同併尾款給付之。
三、綜上所陳，狀請
鈞院鑒核，惠予判決如上訴聲明，俾維權益，實為法便。
為兩造給付借款一事，依法提出準備書狀：
      訴之聲明
上訴駁回。
訴訟費用由上訴人負擔。
      事實及理由
一、關於系爭土地是否臨道路之爭執
    本件系爭土地於實際使用上確係臨靠馬路，有現場照片可按，原審函囑地政機關
    測量之結果，亦可見被上訴人之土地確係臨靠柏油硌（含土石路邊），對外出入
    均無問題，且一○○四號土地地目為道，年代久遠，實際上已供為道路使用數十
    餘年，此由原審卷內所附之土地複丈成果圖，一○○四號土地有一半係已舖設柏
    油路面供為現狀道路使用，另外一半則係土石路邊，即可知系爭一○○四號土地
    係一○○二土地前道路之一部分，只不過該道路未完全舖設泊油而已，上訴人以
    本件買賣之土地北側有一○○四號土地，即認本件出售之土地非臨靠道路，實係
    上訴人於訂約之後，為片面毀約所提出之不實主張，原審認系爭買賣土地非緊臨
    道路，實有所誤認，被上訴人予以爭執，先此敘明。
二、關於系爭買賣是否合法撤銷及解除之部份
    1.本件被上訴人係以土地未緊臨馬路，主張物之性質於交易上認為重要者，其錯
      誤，視為意思表示內容之錯誤，乃主張本件系爭土地未臨道路，乃交易上重要
      之點，得依民法第八十八條、九十二條第一項予以撤銷，但查本件系爭買賣之
      土地並無如上訴人所主張錯誤已如前述，上訴人主張錯誤，即無理由。
    2.上訴人主張係因土地緊臨道路，故上訴人才會購買，故土地是否緊臨道路乃交
      易上認為重要者。但查本件土地地目為田，供農業使用，是否緊臨道路實非重
      要，且本件系爭土地可直接通連前面既存之馬路（馬路之座落一部份為一○○
      四號土地、一部份則為其他地號之土地，地目均為道），並非係如上訴人所主
      張之「袋地」，亦無不能通行之情事，如有必要可請  鈞院再至現場勘驗。且
      上訴人一再指稱，伊於購買當時即表示土地未臨馬路，伊即不願購買，被上訴
      人亦有保證。但查上訴人所言，與事實不符。蓋其一，土地本即係臨馬路，而
      是否前臨馬路，現場狀況一目瞭然，於訂約時即可加以認定，根本不需如此約
      定，如認有測量之必要，亦可申請測量，即可明瞭，再行購買，如何可能對土
      地之狀況完全不知情，即簽立買賣契約，且對此重要之點均未加以載明。其二
      ，上訴人與被上訴人有多年借貸關係，並早於八十三年十二月間，被上訴人即
      以系爭土地設定最高限額抵押權一千二百萬元，抵押權人為黃鳳菊（上訴人之
      女），故上訴人對系爭土地之現狀極為了解，亦充分了解土地與馬路之相關位
      置，本件買賣並非係經由仲介人介紹之初次交易，被上訴人何有認知錯誤之可
      能，被上訴人亦根本不可能有詐欺之行為。其三，本件如認上訴人主張者係交
      易上重要之事項，何以在契約上均未對此有任何之約定或記載，縱被告不察，
      但上訴人之子亦為本件契約見證人之專業代理人黃群傑為上訴人利益亦應將上
      開重要事項明訂為契約之條款，以資規範雙方權益，但契約上於此點卻隻字未
      提，顯見當時確無此項約定，上訴人心中亦無以此為重要事項，上訴人主張有
      此錯誤，實係事後為片面毀約所提出之不實陳述。
    3.上訴人事後所提出之錄音帶，係於訂約後所錄，且依其談話內容，有關於系爭
      土地未緊靠大路則不買之敘述，乃係上訴人一方片面事後之詞，且上訴人一直
      要套取被上訴人之上開對話，根本不予被上訴人任何言詞陳述之機會，顯難採
      為本件買賣契約被告之意思表示有錯誤之客觀事證，且於上開錄音帶中，上訴
      人表示系爭土地未靠馬路，亦與實際之情形不相符，上訴人以意思表示錯誤主
      張撤銷買賣契約實無足採。
    4.本件被上訴人所出售之  系既無上訴人所主張之錯誤，自亦難認有何瑕疵可言
      ，上訴主張解除契約自無理由。
三、本件依兩造之契約約定，上訴人於八十七年九月二十日，即有給付價款一百萬元
    之義務，並未約定該款於移轉登記後始與尾款一併給付，上訴人主張同時履行抗
    辯顯無理由。
      謹      狀
為兩造給付買賣價金事件，依法提出言詞辯論意旨：
        訴之聲明
上訴駁回。
訴訟費用由上訴人負擔。
        事實及理由
一、引用原審之陳述。
二、關於系爭土地是否臨道路之爭執：
    1.本件系爭土地於實際使用上確係臨靠馬路，有現場照片可按，且原審函囑地政
      機關測量之結果，亦可見被上訴人之土地確係臨靠柏油路（含土石路邊），對
      外出入均無問題，且一００四號土地地目為道（即為供公眾通行之用），年代
      久遠，實際上已供為道路使用數十餘年，此由原審卷內所附之土地複丈成果圖
      ，一００四號土地有一半係已舖設柏油路面供為現狀道路使用，另外一半則係
      土石路邊，即可知系爭一００四號土地與目前完全為柏油路所覆蓋之同段三十
      一、一０一六號土地（地目亦為道），均屬供道路使用之土地，係一００二土
      地前道路之一部份，只不過該道路未完全舖設柏油而已，上訴人以本件買賣之
      土地北側有一００四號土地，即認本件出售之土地非臨靠道路，實係上訴人於
      訂約之後，為片面毀約所提出之不實主張，原審認系爭買賣土地之北側，另有
      一００四號土地，而忽略系爭土地早係供公眾通行之道路，地目為道，且有一
      半面積已舖有柏油，係道路之一部份，自一００二號土地即可直通馬路，上訴
      人謂系爭土地非與馬路毗鄰，而係袋地，實不知所指為何，原審就此部分，採
      取上訴人之主張實有誤會，被上訴人予就此以爭執，先此敘明。
    2.本件兩造間所買賣之土地係田地而非建地，於本件買賣契約訂立之前，上訴人
      即曾借款與被上訴人，並於八十三年十二月十三日於系爭土地上設定抵押權金
      額為一千二百萬元，抵押權人為上訴人之女兒黃鳳菊，可見系爭土地之價額至
      少在新台幣二千萬元以上（依一般民間慣例抵押權設定債權額，通常在土地價
      額之七成以下），且於本件買賣契約簽定當時，被上訴人積欠上訴人之款項，
      已達一千六百五十萬元，當時亦有訴外人吳喬治之查封債權一百萬元，故乃經
      由兩造之協議，而以一千九百八十萬元為買賣價格，上開價格乃係參照二造間
      之債務金額、被上訴人之財務狀況及土地之價格而酌定，並非如上訴人所稱係
      被上訴人向上訴人佯稱並保證系爭土地有靠馬路，乃使上訴人陷於錯誤而簽立
      買賣契約又系爭土地於法院拍賣鑑價時，雖僅鑑價六百餘萬元，但執行拍賣
      之鑑價通常較正常交易市價為低，乃屬一般人之認知，上訴人以此反推其係因
      被詐欺土地緊臨馬路而以一千九百餘萬元向被上訴人購買，而主張有錯誤，顯
      不足採。
三、關於系爭買賣是否合法撤銷及解除之部分：
    1.本件被上訴人係以土地未緊臨馬路，主張物之性質於交易上認為重要者，其錯
      誤，視為意思表示內容之錯誤，乃主張本件系爭土地未臨道路，乃交易上重要
      之點，得依民法第八十八條、九十二條第一項予以撤銷，但查本件系爭買賣之
      土地並無如上訴人所主張錯誤已如前述，上訴人主張錯誤，即無理由。上訴人
      主張係因土地緊臨道路，故上訴人才會購買，故土地是否緊臨道路乃交易上認
      為重要者。但查本件土地地目為田，供農業使用，是否緊臨道路實非重要，且
      本件系爭土地可直接連通前面既存之馬路（馬路之座落一部份為一００四號土
      地、一部份則為其他地號之土地，地目均為道），並非係如上訴人所主張之「
      袋地」，亦無不能通行之情事，且上訴人一再指稱，伊於購買當時即表示土地
      未臨馬路，伊即不願購買，被上訴人亦有如是保證，但查上訴人所言，與事實
      不符。蓋其一，土地本即係臨馬路，而是否前臨馬路，現場狀況一目瞭然，於
      訂約時即可加以認定，根本不需如此保證或約定，如認有測量之必要，亦可申
      請測量，即可明瞭，再行購買，如何可能對土地之狀況完全不知情，即簽立買
      賣契約，且對上訴人所主張之交易上重要之點事先既未請求測量，於訂約時亦
      未於契約上加以載明。其二，上訴人與被訴人有多年借貸關係，並早於八十三
      年十二月間，被上訴人即以系爭土地設定最高限額抵押權一千二百萬元，抵押
      權人為黃鳳菊（上訴人之女），故上訴人對系爭土地之現狀極為了解，亦充分
      了解土地與馬路之相關位置，本件買賣並非係經由仲介人介紹之初次交易，被
      上訴人何有認知錯誤之可能，被上訴人亦根本不可能有詐欺之行為。其三，本
      件如認上訴人主張者係交易上重要之事項，何以在契約上均未對此有任何之約
      定或記載，縱被告不察，但上訴人之子亦為本件契約見證人之專業代理人黃群
      傑為上訴人利益亦應將上開重要事項明訂為契約之條款，以資規範雙方權益，
      但契約上於此點卻隻字未提，顯見當時確無此項約定，上訴人心中亦無以此為
      交易上之重要事項，上訴人主張有此錯誤，實係事後為片面毀約所提出之不實
      陳述。
    2.上訴人法庭中所提出之錄音帶，係於訂約後所錄，且依其談話內容，有關於系
      爭土地未緊靠大路則不買之敘述，乃係上訴人一方片面陳述之詞，且上訴人一
      直要套取被上訴人之上開對話，根本不予被上訴人任何言詞陳述之機會，顯難
      採為本件買賣契約被告之意思表示有錯誤之客觀事證，且於上開錄音帶中，上
      訴人表示系爭土地未靠馬路，亦與實際之情形不相符，而被上訴人表示土地係
      臨馬路，係被上訴人在電話中對土地事實狀況之陳述，並非係陳稱在買賣契約
      簽立時，被上訴人有保證系爭土地有靠馬路，上訴人乃執此被上訴人於立約後
      就土地位置之客觀陳述，曲解為被上訴人於簽約時有保證土地係臨靠馬路，顯
      係刻意曲解之誤導之詞，上訴人再以此主張系爭土地欠缺被上訴人所保證之品
      質，並主張解除契約顯無理由。
    3.雖本件經測量結果，被上訴人所有之石棉瓦平房及石棉棚架，除坐落在一００
      二號土地外，亦有一部分坐落於一００四號土地上，但被上訴人之房屋是否有
      部分越界，與系爭土地是否緊臨馬路並無關連，而應係由土地之實際利用情形
      而加以觀察。一００四號土地早即係供公眾通行之道路，已如前述，且一半部
      分已舖有柏油，如一００四號土地非係供公眾通行之道路，則如何地目會編定
      為道，其上如何會舖設柏油，又如何被上訴人所有之建物蓋建二十餘年且部分
      逾越一００四號土地，一００四號土地之所有人均未曾提出任何異議，且自被
      上訴人一００二號土地，有柏油路直通馬路上（如原審所附複丈圖Ｂ部分），
      上訴人斤斤計較於有一００四號土地之存在，而故意忽略該土地係供通行道路
      之事實，其藉詞惡意毀約之意圖至為明顯
    4.又本件依買賣契約第三條第項，八十九年九月二十日，上訴人即應給付一百
      萬元與被上訴人，即上訴人應依期限為給付，此乃分期付款之約定，只不過上
      訴人要求被上訴人應於收取一百萬元款項後，應塗銷吳喬治之查封，故於契約
      上予以載明，易言之，期限屆至，上訴人即有付款之義務。上訴人主張吳喬治
      業己自行撤銷查封，故已發生情事變更，本件一百萬元即毋庸依期給付，實係
      曲解契約之真意，亦不足採。
綜右所述，本件上訴為無理由，請判決如答辯聲明，以符法紀。
                謹                  狀
中      華      民      國    八十九    年     十一     月    二十一    日
                                    臺灣高等法院臺南分院民事第一庭
~B1審判長法官  黃崑宗
~B2      法官  楊子莊
~B3      法官  袁靜文
右為正本係照原本作成。
如對本判決上訴，須於判決送達後二十日內向本院提出上訴狀，其未表明上訴理由者
，應於上訴後二十日內向本院提出上訴理由書。
~B法院書記官  黃文生
中      華      民      國    八十九    年     十一     月    二十一    日


司法院資訊處製作；財團法人民間司法改革基金會備份。
